臺灣臺中地方法院刑事判決
110年度交易字第598號
公  訴  人  臺灣臺中地方檢察署檢察官
被      告  劉婉香


上列被告因過失傷害案件，經檢察官提起公訴（109年度偵字第3
2266號），本院判決如下：
    主    文
劉婉香犯過失傷害罪，處有期徒刑貳月，如易科罰金，以新臺幣
壹仟元折算壹日。
    犯罪事實
一、劉婉香於民國109年5月11日上午8時50分許，駕駛車牌號碼0
    00-0000號自用小客車，沿臺中市○○區○○路0段○○○○○○○○○○路
    段000號前時，欲自該路段外側車道右轉進入道路右側停車
    場，原應注意右、後側車輛動態，並隨時採取必要之安全措
    施，而當時天候晴、日間自然光線、柏油路面乾燥、無缺陷
    、無障礙物及視距良好等情，並無不能注意之情事，竟疏未
    注意及此，仍駕駛上開自用小客車自該路段外側車道貿然右
    轉，適有潘幸宜騎乘車牌號碼000-000號普通重型機車亦疏
    未注意劉婉香所駕駛之上開自用小客車已打右轉方向燈，並
    進入該自用小客車右側前行，劉婉香所駕駛之上開自用小客
    車右前車頭不慎推撞潘幸宜所騎乘之上開機車左側，潘幸宜
    因此人車倒地，受有腹壁頓挫傷合併胰臟尾挫傷、左側肺挫
    傷、第七第八胸椎壓迫性骨折、雙側性膝部擦傷、左側手部
    擦傷、左側踝部擦傷等傷害。
二、案經臺中市西屯區公所函送及潘幸宜委由孫瑋澤律師訴由臺
    灣臺中地方檢察署檢察官偵查起訴。
    理    由
壹、證據能力部分
一、按被告以外之人（包括證人、鑑定人、告訴人、被害人及共
    同被告等）於審判外之陳述，雖不符刑事訴訟法第159條之1
    至之4等之規定，而經當事人於審判程序同意作為證據，法
    院審酌該言詞陳述或書面陳述作成時之情況，認為適當者，
    亦得為證據；當事人、代理人或辯護人於法院調查證據時，
    知有刑事訴訟法第159條第1項不得為證據之情形，而未於言
    詞辯論終結前聲明異議者，視為有前項之同意，同法第159
    條之5定有明文。查，被告劉婉香對於本判決以下所引用被
    告以外之人於偵查中所為陳述之證據能力，於本院準備程序
    時表示無意見，同意有證據能力，得做為本案證據使用（見
    本院卷第61頁），且被告與檢察官亦未於言詞辯論終結前對
    之聲明異議，經本院審酌該等言詞陳述之情況，並無不宜作
    為證據之情事，依法自均有證據能力。
二、又本院以下所引用之非供述證據，均與本件事實具有自然關
    聯性，且查無事證足認有違背法定程序或經偽造、變造所取
    得等證據排除之情事，復經本院依刑事訴訟法之規定，踐行
    調查程序，且被告與檢察官對此部分之證據能力亦均不爭執
    ，依同法第158條之4之反面解釋，認均有證據能力。 
貳、實體部分
一、認定犯罪事實所憑之證據及理由：
　　訊據被告矢口否認有何過失傷害之犯行，辯稱：我當時有打
    方燈，未看到對方，未與對方碰撞，在警方提供的現場照片
    ，我的汽車沒有擦撞的痕跡，告訴人是自摔倒地；覆議意見
    書所引用的法條不適當，因我是前車，告訴人是後車，是後
    車要注意車前狀況，而兩車併行的時間是1秒鐘，告訴人的
    機車速度快於汽車，不是併行，是超車；又隨時採取必要的
    措施，因在監視器錄影畫面36秒時，我車子是完全煞停的，
    而且可以看到車頭因為煞車有停起來的動作，所以採取必要
    的安全措施，我有做到了云云。惟查：
(一)被告於109年5月11日上午8時50分許，駕駛車牌號碼000-000
    0號自用小客車，沿臺中市西屯區黎明路3段由北往南方向行
    駛，途經黎明路3段211號前時，欲自該路段外側車道右轉進
    入道路右側停車場，適有告訴人潘幸宜騎乘車牌號碼000-00
    0號普通重型機車進入被告上開自用小客車右側前行，隨後
    告訴人即人車倒地，並受有腹壁頓挫傷合併胰臟尾挫傷、左
    側肺挫傷、第七第八胸椎壓迫性骨折、雙側性膝部擦傷、左
    側手部擦傷、左側踝部擦傷之傷害等情，業經告訴人於偵訊
    時陳明在卷（見偵卷第54頁），並有澄清綜合醫院中港分院
    診斷證明書、道路交通事故現場圖、道路交通事故調查報告
    表(一)、(二)各1份、臺中市政府警察局道路交通事故談話
    紀錄表2份、臺中市政府警察局交通事故補充資料表1份、交
    通事故現場照片12張在卷可佐（見偵卷第18頁、第21頁至第
    33頁、第41頁、第45頁至第47頁），且為被告所不爭執（見
    本院卷第61頁至第62頁）。是此部分之事實，首堪認定。
(二)被告固否認其所駕駛之上開自用小客車與告訴人所騎乘之上
    開機車發生碰撞。惟查，告訴人於109年5月11日上午9時30
    分警方製作談話紀錄表時陳稱：我由黎明路慢車道往青海路
    方向行駛，對方在我左側，對方右轉時，右前車頭與我左側
    碰撞等語；嗣於109年12月10日偵訊時陳稱：我從被告後方
    要到他車子右側直行，我到他車頭時，他要右轉就擦撞到等
    語。復細繹卷附現場監視器錄影畫面翻拍照片、行車紀錄器
    錄影畫面翻拍照片及交通事故現場照片暨本院監視器畫面勘
    驗結果（見偵卷第147頁至第171頁、第187頁至第189頁、第
    45頁至第47頁、本院卷第65頁至第75頁、第79頁、第93頁至
    第95頁、第137頁至第138頁），現場監視器錄影畫面時間「
    2020/05/11 08：49：33、2020/05/11 08：49：34」，被告
    駕駛上開自用小客車沿黎明路3段外側車道由北往南方向行
    駛至該路段211號前附近時，其右側車身距離該路段外側車
    道旁之黃線尚餘有1台機車能通過之距離，而被告當時係騎
    乘上開機車在該自用小客車右後方同向直行，距離上開自用
    小客車約莫1台小客車之距離，且該機車同向直行之行車路
    線係在上開自用小客車與該路段外側車道旁黃線間之車道空
    間；現場監視器錄影畫面時間「2020/05/11 08：49：35」
    ，被告駕駛上開自用小客車車頭稍向右偏，此時告訴人騎乘
    上開機車已行至該自用小客車右後車輪右側，並行駛在該路
    段外側車道旁之黃線內（即黃線左側）；現場監視器錄影畫
    面時間「2020/05/11 08：49：36」，被告駕駛上開自用小
    客車繼續向右偏駛，此時告訴人騎乘上開機車已行至該自用
    小客車右前車輪右側，其機車車輪原壓在該路段外側車道旁
    之紅線上，因被告所駕駛之上開自用小客車繼續向右偏駛，
    被告所騎乘之上開機車直行空間受到擠壓，機車車輪駛出上
    開路段211號前外側車道旁之紅線右側些許，並於被告所駕
    駛之上開自用小客車右前車輪約煞停於該路段211號前外側
    車道旁之紅線上時，告訴人所騎乘之上開機車與該自用小客
    車於極為接近之情況下，突然往右前方偏駛，並隨即人車往
    左傾倒地。由此可見，依告訴人所騎乘之上開機車自被告所
    駕駛之上開自用小客車右後方行至該自用小客車右後車輪右
    側，再行至該自用小客車右前車輪右側之行車路徑，及被告
    駕駛上開自用小客車右前車輪約煞停於外側車道旁之紅線上
    時，告訴人所騎乘之上開機車突往右前方偏駛，並人車往左
    傾倒之情況，當可斷定被告當時所駕駛之上開自用小客車車
    頭右側，有輕微推撞告訴人所騎乘之上開機車左側。足徵告
    訴人上開所述被告當時駕車有擦撞其機車左側乙節，尚非無
    據，應堪採信。再者，以現今小客車車頭右側之質地材料，
    被告當時駕駛上開自用小客車於右轉之際，車頭右側輕微推
    撞告訴人所騎乘之機車左側，在該自用小客車車頭右側未留
    下明顯推撞痕跡，並非不可能之事。是縱被告所駕駛之上開
    自用小客車車頭右側於事故後未留下明顯推撞痕跡，亦無法
    以此為被告有利之認定。
(三)又被告固否認其駕車行為有過失，辯稱：我是前車，告訴人
    是後車，是後車要注意車前狀況，我沒有違反應注意車前狀
    況之義務，覆議意見所引用的法條是不適當的；又在監視器
    錄影畫面36秒時，我車子是完全煞停的，而且可以看到車頭
    有煞車停起來的動作，所以採取必要的安全措施，我有做到
    了云云。 
  1.惟按刑法上之過失犯，以行為人對於結果之發生，應注意並
    能注意而不注意為成立要件，是被告應否論以過失犯，當以
    其有無違反注意之義務及對於危險行為之發生有無預見之可
    能而疏於注意致發生危險之結果為斷（最高法院91年度台上
    字第4857號判決意旨參照），即以注意義務之違反及預見可
    能性為過失之構成要件。又按汽車行駛時，駕駛人應注意車
    前狀況及兩車並行之間隔，並隨時採取必要之安全措施，道
    路交通安全規則第94條第3項訂有明文。此一「注意車前狀
    況」之注意義務範圍，依其規範意旨並非僅限於駕駛人乘坐
    在駕駛座駕車時，其視線往前所能及之範圍，尚涵蓋駕駛人
    乘坐在駕駛座駕車時，其頭頸部左右正常轉動暨透過車前左
    右後視鏡視線所能及之車輛周遭範圍。
  2.查，依卷附現場監視器錄影畫面翻拍照片及本院監視器畫面
    勘驗結果（見偵卷第147頁至第155頁、第187頁至第189頁、
    本院卷第65頁至第75頁、第137頁至第138頁），現場監視器
    錄影畫面時間「2020/05/11 08：49：33、2020/05/11 08：
    49：34」，被告駕駛上開自用小客車沿黎明路3段外側車道
    由北往南方向行駛至該路段211號前附近時，其右側車身距
    離該路段外側車道旁之黃線尚餘有1台機車能通過之距離，
    而被告當時係騎乘上開機車在該自用小客車右後方同向直行
    ，距離上開自用小客車約莫1台小客車之距離，且該機車同
    向直行之行車路線係在上開自用小客車與該路段外側車道旁
    黃線間之車道空間；現場監視器錄影畫面時間「2020/05/11
     08：49：35」，被告駕駛上開自用小客車車頭稍向右偏，
    此時告訴人騎乘上開機車已行至該自用小客車右後車輪右側
    ，並行駛在該路段外側車道旁之黃線內（即黃線左側）；現
    場監視器錄影畫面時間「2020/05/11 08：49：36」，被告
    駕駛上開自用小客車繼續向右偏駛，此時告訴人騎乘上開機
    車已行至該自用小客車右前車輪右側。據此，告訴人騎乘上
    開機車於發生本案交通事故前，自被告所駕駛之上開自用小
    客車右後方，行至該自用小客車右後車側右側，再行至該自
    用小客車右前車輪右側，被告於欲右轉擬駛出路外時，自應
    注意其頭頸部向右正常轉動暨透過車前右後視鏡視線所能及
    之範圍內的車輛動態，且依當時天候晴、日間自然光線、柏
    油路面乾燥、無缺陷、無障礙物及視距良好等情，有道路交
    通事故調查報告表(一)、交通事故現場照片及現場監視器畫
    面翻拍照片在卷可佐（見偵卷第23頁、第45頁至第47頁、第
    147頁至第155頁、第187頁至第189頁），被告當時依其頭頸
    部正常向右轉動暨透過其車前右後視鏡，客觀上應能注意告
    訴人所騎乘之上開機車已在其車輛右側附近，且告訴人騎乘
    上開機車正自其車輛右後方，沿其車輛右側與外側車道旁黃
    線內之車道空間，行至其車輛右後車輪右側，再行至其車輛
    右前車輪右側之車輛動態及時間，被告應有採取讓告訴人上
    開機車先行通過之必要安全措施之反應時間，詎被告竟疏未
    注意，於駕駛上開自用小客車欲自該路段外側車道右轉擬駛
    出路外時，其車頭右側仍輕微推撞被告所騎乘之上開機車，
    致告訴人人車倒地受傷。足徵被告已有注意義務之違反，且
    對本件車禍肇事致告訴人受傷之結果亦有預見及迴避之可能
    性。是被告上開所辯其未違反應注意車前狀況之義務及已採
    取必要安全措施等詞，要無足採。
　3.又本件交通事故，經送臺中市車輛行車事故鑑定委員會鑑定
    ，鑑定意見為：「一、①劉婉香駕駛自用小客車，行駛慢車
    道，往右偏向擬駛出路外、未讓右後方直行車先行，為肇事
    主因。二、②潘幸宜駕駛普通重型機車，行駛慢車道，未注
    意車前狀況適採安全措施，為肇事次因。」；嗣再送臺中市
    車輛行車事故鑑定覆議委員會覆議，鑑定覆議意見為：「①
    劉婉香駕駛自用小客車，行駛於車道左側往右偏向擬駛出路
    外，未注意右側車輛動態與②潘幸宜駕駛普通重型機車，未
    注意左前方已顯示右轉方向燈之車輛，由其右側駛越，同為
    肇事原因。」，且該覆議鑑定意見針對被告同為肇事原因所
    援引之法規依據為道路交通安全規則第94條第3項，此有臺
    中市車輛行車事故鑑定委員會中市車鑑0000000號鑑定意見
    書、臺中市車輛行車事故鑑定覆議委員會覆議字第0000000
    號覆議意見書各1份附卷可稽（見偵卷第63頁至第65頁、第7
    1頁至第第73頁）。亦即臺中市車輛行車事故鑑定覆議委員
    會鑑定覆議意見亦認被告係違反道路交通安全規則第94條第
    3項所規定之注意義務而認被告同為肇事原因。是被告上開
    所辯覆議引用之法條是不適當的乙節，亦非可採。
  4.至被告另辯稱：告訴人代理人所述的變換車道未讓直行車先
    行，是指兩車道以上的情形，我和告訴人是同一車道，不適
    用該規定；兩車併行的問題，併行時間是1秒鐘，告訴人的
    機車車速快於汽車，不是併行，是超車；另外轉彎車讓直行
    車先行，是在不同方向及兩車道以上才能適用等語。揆諸本
    院上開所認，被告係違反道路交通安全規則第94條第3項所
    規定「應注意車前狀況，並隨時採取必要之安全措施」之注
    意義務，與被告上開所述之注意義務無涉，就被告上開所辯
    ，則不再另贅予說明，併此敘明。
　5.綜上，被告駕車行為有應注意、能注意而疏未注意之過失，
    且被告上開過失行為與告訴人所受上開傷勢間，具有相當因
    果關係。從而，本件事證明確，被告上開過失傷害犯行，洵
    堪認定，應予依法論科。
  6.另被告於刑事答辯狀中稱其對於車輛行車事故鑑定委員會及
    覆議委員會之鑑定，認均係誤引法規、誤判路權，故聲請送
    專業鑑定單位（中央警察大學、交通大學、逢甲大學）再為
    鑑定乙節。惟依上開所述，本件被告所涉過失傷害犯行，事
    證已臻明確，且臺中市車輛行車事故鑑定覆議委員會覆議意
    見書所援引之法規依據，本院認並無誤引法規、誤判路權之
    情事，是本件已無再送其他鑑定單位鑑定之必要，附此敘明
    。
二、論罪科刑：
(一)核被告所為，係犯刑法第284條前段之過失傷害罪。又被告
    於警員據報前往現場處理時在場，並當場向警員坦承為肇事
    人，有臺中市政府警察局道路交通事故肇事人自首情形紀錄
    表1份在卷足憑（見偵卷第37頁），被告既已向該管公務員
    當場承認其為肇事人，進而於偵查中、本院準備程序及審理
    時到庭接受訊問，合於刑法第62條前段規定對於未發覺之犯
    罪自首而接受裁判之要件，爰依刑法第62條前段之規定，減
    輕其刑。 　　
(二)爰審酌被告身為公共道路使用人，本應遵守交通規則，避免
    造成自己與他人之生命、身體、財產之危險，惟其駕駛上開
    自用小客車時，竟未謹慎而為，疏未注意車前狀況，並隨時
    採取必要之安全措施，致告訴人受有上述傷害之結果，所為
    實有不該。又被告始終否認其有過失，未見悔意，迄今未與
    告訴人達成和解或賠償其所受損害，其犯後態度難謂良好。
    惟被告於本案前，並無因犯罪經法院判決判處罪刑確定之前
    科紀錄，有臺灣高等法院被告前案紀錄表在卷可參（見本院
    卷第15頁），素行良好，兼衡被告與告訴人同為肇事原因之
    過失程度、告訴人所受傷勢非屬輕微，暨被告所自陳之智識
    程度及家庭經濟狀況（見本院卷第162頁）等一切情狀，量
    處如主文所示之刑，並諭知易科罰金之折算標準。
據上論斷，應依刑事訴訟法第299條第1項前段，刑法第284條前
段，刑法第62條前段、第41條第1項前段，刑法施行法第1條之1
第1項，判決如主文。
本案經檢察官蔣忠義提起公訴，檢察官温雅惠、劉世豪到庭執行
職務。
中　　華　　民　　國　　110 　 年　　11　　月　  12　 日
                  刑事第十一庭  法　官   曹錫泓
以上正本證明與原本無異。　　　　　　　　　
如不服本判決應於收受送達後20日內向本院提出上訴書狀，並應
敘述具體理由；其未敘述上訴之理由者，應於上訴期間屆滿後20
日內向本院補提理由書（均須按他造當事人之人數附繕本）「切
勿逕送上級法院」。
告訴人或被害人如不服判決，應備理由具狀向檢察官請求上訴，
上訴期間之計算，以檢察官收受判決正本之日起算。
                                書記官   張雅如
中　　華　　民　　國　　110 　年　　11　　月　　15　　日
附錄論罪科刑法條全文：
刑法第284條
因過失傷害人者，處1年以下有期徒刑、拘役或10萬元以下罰金
；致重傷者，處3年以下有期徒刑、拘役或30萬元以下罰金。